【裁判字號】    89,台上,1342
【裁判日期】    890316
【裁判案由】    貪污
【裁判全文】
最高法院刑事判決                              八十九年度台上字第一三四二號
    上  訴  人  乙○○
                甲○○
    共      同
    選任辯護人  張英傑律師
    上  訴  人  丙○○
右上訴人等因貪污案件，不服台灣高等法院中華民國八十八年八月六日第二審更審判
決（八十八年度重上更(六)字第四七號，起訴案號：台灣台北地方法院檢察署七十九年
度偵字第一八二七一、一九九七七號），提起上訴，本院判決如左：
    主  文
原判決關於丙○○、乙○○、甲○○部分撤銷，發回台灣高等法院。
    理  由
本件原判決認定上訴人丙○○原係國防部總務局第一組中校參謀（已於民國七十九年
八月二十五日退役），負責承辦國防部電腦設備之採購業務，為依據法令從事公務之
人員，上訴人乙○○、甲○○分別係台北市○○○路○段六十四號二樓華富資訊股份
有限公司（以下簡稱華富公司）負責人及金公部主任（負責金融與公家機關業務），
江世文則係台北市○○○路三一一號四樓迪系統股份有限公司（以下簡稱迪公司
）負責人，李榮琳、蔡金虎分別為台北市○○○路○段一三五號宏碁科技股份有限公
司（以下簡稱宏碁公司）國防事業部主任及銷售工程師，並為該公司負責與國防部接
洽業務之代表人。七十九年五月間，國防部實施辦公室電腦化欲大量採購電腦設備，
丙○○乃與乙○○、甲○○、江世文、李榮琳、蔡金虎（江、李、蔡三人業經判決確
定）等人基於共同犯意之聯絡，謀議圍標如原判決附表編號１、２所示之國防部電腦
標案，並約定分霑利潤，旋乙○○、甲○○、江世文、李榮琳、蔡金虎等五人即自七
十九年五月中旬起，連續多次與藍某在迪公司、華富公司、台北市星辰西餐廳、皇
家酒店等地商討圍標有關事宜，其方式係由丙○○負責將職務上承辦之有關標案所獲
知之預算金額，由藍某根據該預算金額並依其承辦經驗約略判斷底價（按丙○○因係
承辦人，於訂完底價時，由其提供訪價資料，再由投標當日主持人、主計及監察單位
代表決定底價，故可估算獲知約略底價）後，或親自，或透過甲○○洩漏予前開廠商
，且由藍某負責逐次指導前開廠商以超過底價而極接近預算金額參加投標或由二家公
司參加投標以及如何「優先減價」、「棄權」等套招方式使圍標廠商最後均以比價方
式順利得標，彼等並互相約定前開標案無論何家公司得標，所圖得利潤均需分成三份
，由藍某與華富公司、迪公司均分，至於電腦產品則均須向宏碁公司購買，彼等謀
議既定，前開廠商乃除原謀議人員外，又指派公司不知情幹部共同組成「國防部事業
專案小組」，成員包括華富公司周子文，迪公司戴偉炫、許慶宗、葉裕澤等人，專
責接受丙○○之指示，配合各投標案，且另由迪公司安排不知情之仁文公司陪標，
迪公司並先行繕打報價單後，傳送給宏碁、仁文等公司，俾依其報價增減金額據以
報價投標，嗣因丙○○事先洩漏根據標案預算金額估算之底價以及事先協議商量，迪
、華富公司果於七十九年五月至六月間以比價方式順利以極接近預估底價之價額標
得國防部之參謀總長辦公室、計劃次長辦公室等標案（日期、預算金額底價、投標決
標金額及圍標方法詳如原判決附表１、２所示），江世文於標得參謀總長辦公室電腦
案後，於七十九年七月六日向國防部領得價款，經計算後利潤為新台幣（下同）五萬
一千九百六十四元，即依約將其分為三份，指示該公司會計小姐盧宜芸於同年七月七
日開立金額各為一萬七千三百二十一元，發票日為七十九年七月十日之支票二紙（即
以台北區中小企業銀行中山分行為付款人，帳號：0000000000000，票
號ＲＲ0000000、ＲＲ0000000）交予乙○○收受，以轉交藍某乙份，
惟吳某竟意圖為自己不法之所有，將應交付藍某之支票予以侵吞，並由其公司提示兌
現（乙○○所犯侵占罪部分已判決確定）。另華富公司所標得計劃次長辦公室案，計
得利肆拾肆萬零參拾參元，但藉詞虧損未將利潤分配等情，因而撤銷第一審關於上訴
人丙○○、甲○○部分，及上訴人乙○○期約賄賂部分之判決，改判論處上訴人三人
共同依據法令從事公務之人員，對於主管之事務直接圖利罪刑，固非無見。
惟查：(一)按刑事訴訟法第九十五條第一款規定訊問被告應先告知犯罪嫌疑及所犯罪名
，罪名經告知後，認為有變更者，應再告知，乃犯罪嫌疑人及被告在刑事訴訟程序上
受告知及聽聞之權利之一，為行使防禦權之基本前提，屬人民依憲法第十六條所享有
訴訟權保障內容之一，旨在使犯罪嫌疑人及被告能充分行使防禦權，以維程序之公平
。本件檢察官係以上訴人丙○○涉犯修正前戡亂時期貪污治罪條例第四條第六款之公
務員關於違背職務之行為期約賄賂罪，上訴人乙○○、甲○○涉犯同條例第十一條第
一項、第二項之對於公務員關於違背職務之行為，期約賄賂罪嫌提起公訴；第一審亦
係依檢察官起訴之罪名，分別論處上訴人等罪刑；原判決對上訴人三人則均改按同條
例第六條第三款之圖利罪論處，但並未將變更之罪名告知上訴人等，俾其等得針對變
更後之罪名為辯論，充分行使其防禦權，即率行宣示辯論終結，予以判決，踐行之訴
訟程序已難謂無瑕疵可指。(二)依卷內資料，如原判決附表編號１所示之參謀總長辦公
室電腦採購案，因金額未逾一百五十萬元，自始即採比價方式為之，並未公開招標（
原審上訴字卷第九十二頁、第九十四頁、偵字第一八二七一號卷第三十六頁反面、第
一九九○七號卷第四頁反面、另參外放之國防部總務局採購物品卷），原判決竟認定
該部分係由「迪、宏碁、仁文三家公司投標，投標金額均超過底價，致改採比價方
式，由迪公司得標」等情，與卷內資料不相符合，亦有認定事實不依證據之違法。
(三)原判決事實欄記載上訴人三人與江世文、李榮琳、蔡金虎等人共同基於犯意之聯絡
，謀議圍標如原判決附表編號１、２所示之國防部電腦標案，並約定分霑利潤，旋六
人即多次商討圍標事宜，其方式係由丙○○負責將職務上承辦之有關標案所獲知之預
算金額，由藍某根據該預算金額並依其承辦經驗「約略判斷底價」後，或親自，或透
過甲○○洩漏予迪公司等廠商等情（原判決第三頁第八－十六行）。理由欄則說明
「而被告（上訴人）丙○○雖無法洩漏正確之底價，但因其為業務承辦人，且自承於
訂底價時，由其提供訪價資料，再由投標當日主持人、主計、監察單位代表決定底價
等，衡情當可獲知預算價額及約略之底價，並洩漏予各廠商」云云（原判決第八頁第
七－十行），前者認上訴人丙○○洩漏者為其「根據預算金額並依其承辦經驗約略判
斷之底價」（另參原判決第四頁第七行），後者則謂其洩漏者為「預算價額」及「約
略之底價」。另原判決既認定丙○○洩漏者為其根據預算金額並依其承辦經驗約略判
斷之底價，但旋又記載「並由其負責逐次指導前開廠商以『超過底價』而極接近預算
金額參加投標」等情（原判決第三頁第十六、十七行），理由欄又援引國防部總務局
八十年十月三十日宏實字第五○五一號函說明「丙○○於開標前無法知悉底價」云云
（原判決第七頁倒數第二行至第八頁第三行）。再原判決引用附表為事實之一部，而
於附表編號２記載「原於七十九年六月一日第一次公告開標，計有宏碁公司、華富公
司及永磐企業股份有限公司參加，嗣因申購單位提供之規格過於老舊，經監辦單位及
國管中心建議後，由主持人即國防部總務局副局長林鳳模裁示廢標，旋迅即於同年六
月三日及四日登報，六日登記領標，七日上午十時第二次開標嗣僅由宏碁、華富二家
公司參加投標，致造成不足投標家數，乃採比價方式，由華富得標。」等情，但理由
欄初則籠統謂「丙○○……衡情當可獲知預算價額及約略之底價，並洩漏予各廠商，
『此觀投標公司之投標金額均超過底價，但卻極接近預算金額，使投標不成而改採比
價方式為之』，使各廠商……」（原判決第八頁第九行至第十二行），繼始又說明「
附表編號２之採購案，係因申購單位提供之規格過於老舊，經監辦單位及國管中心建
議後，由主持人即國防部總務局副局長林鳳模裁示廢標，又經第二次投標，因參與投
標廠商不足，始改以比價方式發包」之理由（原判決第九頁第十三行至第十八行），
事實、理由，俱有矛盾，按本件如原判決附表編號１、２所示之採購案，其投標方法
並不相同（編號１採比價方式，編號２則如前述，先公開招標，嗣因故廢標，又因第
二次參與投標之廠商不足，始改以比價方式），其圍標過程自亦未盡一致，原判決未
予區分，逐一詳細記載及說明，致事實、理由均有未盡相符之情形。上訴意旨指摘原
判決違法，非無理由，認仍應發回更審，期臻翔適。
據上論結，應依刑事訴訟法第三百九十七條、第四百零一條，判決如主文。
中      華      民      國    八十九    年      三      月     十六     日
                              最高法院刑事第二庭
                                  審判長法官  莊  來  成
                                        法官  呂  潮  澤
                                        法官  謝  俊  雄
                                        法官  白  文  漳
                                        法官  蘇  振  堂
      右正本證明與原本無異
                                              書  記  官
中      華      民      國    八十九    年      三      月    二十二    日


司法院資訊處製作；財團法人民間司法改革基金會備份。
